ACORDAO-COMPLETO-2353320

ACÓRDÃO 8398/2019 ATA 29/2019 - PRIMEIRA CÂMARA

VISTOS, relatados e discutidos estes autos de tomada de contas especial instaurada pelo Fundo Nacional de Desenvolvimento da Educação (FNDE) , em desfavor de Elias Guimarães Santiago, exPrefeito de Concórdia do Pará/PA em razão da omissão no dever de prestar contas dos recursos do Programa Nacional de Transporte Escolar (Pnate) repassados no exercício de 2012,
ACORDAM os Ministros do Tribunal de Contas da União, reunidos em sessão da Primeira Câmara, ante as razões expostas pelo Relator, em:
9.1. acolher as alegações de defesa apresentadas por  Elias Guimarães Santiago;
9.2. julgar, com fundamento nos arts. 1º, inciso I, 16, inciso II, e 18 da Lei 8.443/92, regulares com ressalva as contas de Elias Guimarães Santiago, dando-lhe quitação; e
9.3. dar ciência desta deliberação ao responsável.

Tomada de contas especial instaurada pelo FNDE em desfavor do ex-Prefeito de Concórdia do Pará/PA (2009-2012) em razão da omissão no dever de prestar contas dos recursos repassados àquele município por força de repasses na modalidade fundo a fundo, à conta do Programa Nacional de Transporte Escolar (Pnate), no exercício de 2012.

Primeira Câmara

Município de Concórdia do Pará/PA.

3. Responsável: Elias Guimarães Santiago (CPF XXX.160.642-XX).

13.1. Ministros presentes: Walton Alencar Rodrigues (Presidente), Benjamin Zymler, Bruno Dantas e Vital do Rêgo.
13.2. Ministros-Substitutos presentes: Augusto Sherman Cavalcanti (Relator) e Weder de Oliveira.

AUGUSTO SHERMAN

A Secex/AL elaborou a instrução de mérito (peça 23) , transcrita a seguir, a qual recebeu a aprovação do escalão superior daquela unidade técnica.
“INTRODUÇÃO
1.	Cuidam os autos de tomada de contas especial (TCE) instaurada pelo Fundo Nacional de Desenvolvimento da Educação (FNDE) , em desfavor do Sr. Elias Guimarães Santiago, ex-prefeito de Concórdia do Pará/PA (2009-2012) em razão da omissão no dever de prestar contas dos recursos repassados ao Município de Concórdia do Pará/PA por força de repasses na modalidade fundo a fundo, à conta do Programa Nacional de Transporte Escolar (Pnate) , no exercício de 2012.
HISTÓRICO 
2.	Para a execução do Programa Nacional de Transporte Escolar, programa de ação continuada, o FNDE repassou à Prefeitura Municipal de Concórdia do Pará/PA, no exercício de 2012, a importância de R$ 1.098.120,50, consoante detalhamento constante da peça 1, p. 20-21:
3.	Consta o detalhamento das ordens bancárias no Portal do FNDE das transferências do Programa à peça 1, p. 20) .
4.	A prestação de contas dos recursos do Pnate, exercício de 2012, deveria ser apresentada ao CACS/Fundeb até 28/2/2013, mas não foi apresentada, conforme registrado na instrução inicial à peça 4.
5.	No âmbito deste Tribunal foi realizada a citação do ex-prefeito de Concórdia do Pará/PA, Elias Guimarães Santiago, acerca da não comprovação da boa e regular aplicação dos recursos repassados pelo FNDE, no exercício de 2012, pelo Programa Nacional de Transporte Escolar (Pnate) , em razão da omissão no dever de prestar contas (peças 4 a 7) .
6.	A análise da defesa foi vazada nos seguintes termos na instrução à peça 11:
6.	 Nas suas alegações de defesa, o responsável informou que prestação do PNATE relativa ao exercício de 2012 somente podia ser realizada por meio do Sistema de Gestão de Prestação de Contas (SigPC) do FNDE, mas que a ‘data da liberação coincidiu em recair no final do mandato do Requerido, não havendo tempo hábil para o lançamento das informações financeiras ante a transição de governo para a Administração que se iniciaria no ano de 2013’ (peça 8) .
6.1. Que em janeiro de 2013, já fora do cargo e sem acesso ao referido sistema, teria solicitado ao Sr. Secretário de Educação à época que fornecesse uma senha para que viabilizasse a inserção dos dados no sistema, no que foi atendido, tendo sido liberada senha de acesso ao CPF XXX.351.192-XX em nome de Edna do Socorro Lopes dos Reis. 
6.2. Ressalva que a senha concedida só conferia acesso para a inserção de dados, não possibilitando o efetivo envio da prestação de contas ao FNDE. 
6.3. Que por essa razão, e buscando resolver a situação, solicitou por diversas vezes nova senha ao Sr. Secretário que tivesse a liberação para proceder com o envio das contas, mas que somente recebeu uma resposta verbal de que o Procurador jurídico teria recomendado o indeferimento dos pedidos.
6.4. Que teria buscado junto ao FNDE a possibilidade de remessa da prestação de contas de forma documental diretamente aquele órgão, mas não logrou êxito. 
6.5. Assinala que diante da atual possibilidade de inclusão das contas no sistema, em razão do ora responsável ter retornado ao cargo de prefeito do município, foi procedida a inserção dos dados referentes ‘a utilização da verba federal conforme se verifica no espelho de consulta da prestação de contas no sispco-web (documento em anexo) ’.
6.6. Conclui considerando estar comprovada a boa e regular destinação das verbas públicas repassadas a municipalidade sob a sua responsabilidade, razão pela qual requer a aprovação das contas.
7.	 Em anexo à defesa foi trazida uma tela do sistema SIGPC referente ao repasse do PNATE 2012 e com a indicação ‘Data do envio: 13/07/2017 19:51’ (peça 8, p. 5) . Na mesma peça, p. 6 a 57, figuram telas do sistema SIGPC com informações da prestação de contas do Pnate/2012 de Concórdia do Pará/PA.
8.	 Mediante acesso ao SIGPC Público verifica-se que o repasse do Pnate/2012 continua figurando como ‘interna FNDE – TCE instaurada’. Ao se detalhar a prestação de contas, consta em 13/7/2017, o recibo da prestação de contas, na situação ‘aguardando análise’ e a situação ‘adimplente’, e, em seguida, duas operações datadas de 4/5/2018, como ‘recibo do parecer de acompanhamento da gestão’ e o ‘recibo do parecer conclusivo’, ambos sem permitir o acesso ao conteúdo (peça 10) . Não há como saber, assim, se foi apresentado e qual o conteúdo do parecer conclusivo do Conselho de Acompanhamento e Controle Social.
9.	Isso posto, considerando que a prestação de contas foi recebida extemporaneamente pelo FNDE, cabe-lhe avaliar a documentação recebida quanto a pertinência e suficiência para justificar a irregularidade ensejadora da tomada de contas especial, e informar do resultado da apreciação a este Tribunal. Essa regra está prescrita no art. 21, § 3º, da Resolução CD/FNDE 12, de 17/3/2011.
10.	Nessa linha deliberou o Acórdão 4986/2017-TCU-Segunda Câmara, da relatoria do Ministro Marcos Bemquerer, por meio do qual foi determinado ao FNDE:
1.7.1. ao Fundo Nacional de Desenvolvimento da Educação – FNDE que, no prazo de 90 (noventa) dias, a contar da ciência desta deliberação, conclua, se ainda não o fez, a análise da prestação de contas apresentada pelo Sr. Joel Santos de Lima, de que trata o Ofício n. 15164/2016/Dimoc/Cotce/Cgcap/Difin – FNDE, relativa aos recursos repassados ao Município de Tabatinga/AM, por conta do Programa Nacional de Apoio ao Transporte Escolar – PNATE, no exercício de 2008, manifestando-se conclusivamente quanto à pertinência e suficiência da documentação para justificar as irregularidades ensejadoras da Tomada de Contas Especial, informando ao TCU o resultado dos trabalhos ao fim do prazo acima referenciado.
11.	 Entretanto, em outros processos, a exemplo do TC Processo 037.623/2011-7 (Acórdão 1887/2015-TCU-Primeira Câmara) , tomada de contas especial que apurou irregularidades na gestão do Programa de Educação de Jovens e Adultos (EJA) , em repasse efetuado a município do Ceará, da relatoria do Ministro Substituto Augusto Sherman, adotou-se a diligência à Coordenação de Tomada de Contas Especial do FNDE para demandar a análise conclusiva da nova documentação acostada pela defesa ao processo.
7.	Na conclusão, foi lançada a seguinte proposta, que teve anuência do titular da Unidade (peça 12) :
a)  diligência ao FNDE, com fundamento no art. 157 do Regimento Interno, nos seguintes termos:
Com vistas ao saneamento do processo de Tomada de Contas Especial TC Processo 012.422/2017-7, instaurado por esse Fundo em desfavor do Sr. Elias Guimarães Santiago, Prefeito de Concórdia do Pará/PA, em razão da omissão no dever de prestar contas dos recursos repassados ao Município de Concórdia do Pará/PA por força de repasses na modalidade fundo a fundo, à conta do Programa Nacional de Transporte Escolar (Pnate) , no exercício de 2012 (proc. 23034.004196/2017-76) , solicito a Vossa Senhoria que, no prazo de 15 (quinze) dias, a contar do recebimento da presente comunicação, encaminhe a esta Secretaria análise conclusiva, com emissão de novos pareceres, se for o caso, quanto à pertinência e suficiência da documentação inserida em 13/7/2017 no Sistema SIGPC pelo referido gestor a título de prestação de contas do Pnate/2012, para sanear a irregularidade ensejadora da tomada de contas especial.
8.	Em seguida, considerando a estimativa de demora do FNDE em atender à diligência, foi submetida ao Ministro-Relator, proposta de sobrestamento do feito (peça 15) . O sobrestamento foi autorizado pelo despacho à peça 16.
EXAME TÉCNICO
9.	Por meio do Ofício 34993/2018/Diade/Cgapc/Difin-FNDE, de 11/10/2018, a Diretoria Financeira do FNDE confirmou o registro intempestivo da prestação de contas do PNATE/2012 de Concórdia do Pará/PA, no Sistema SIGPC, a qual será objeto de análise técnica e manifestação quanto ao cumprimento dos objetivos pactuados (peça 17) .
9.1.	Informou que concluída a análise técnica, os autos serão submetidos à análise financeira, com o resultado das análises publicada no Sistema SIGPC.
9.2.	Anexou à resposta, tela do SIGECON – Sistema de Gestão de Conselhos, que contém o parecer do CACS-Fundeb sobre a gestão do PNATE/2012. O parecer, datado de 4/5/2018, concluiu pela aprovação em 4/5/2018 (peça 17) . Apensou, também, cópia da prestação de contas no Sistema SiGPC (peça 18) .
10.	Em 18/1/2019, a Diretoria Financeira do FNDE emitiu o Ofício 1567/2019/Diade/Cgapc/ Difin-FNDE, dirigido a este Tribunal, por meio do qual enviou a Nota Técnica 7/2019/DAESP/COPRA/CGAPC/DIFIN (peça 22) .
10.1.	A Nota Técnica atesta que a documentação obrigatória prevista no art. 17 da Resolução CD/FNDE 12/2011, foi registrada no sistema SIGPC pelo Sr. Elias Guimarães Santiago. Informa, ainda, que:
A área técnica, por meio do PARECER Nº 508/2018/COATE/ CGAME/ DIRAE, apensado ao SEI sob o nº 1094801, aprovou as contas com ressalvas, tendo em vista os aspectos declinados abaixo: 
a) Ausência de verificação de rotas/percursos nos veículos do transporte escolar; 
b) Os veículos do transporte escolar transportam acima da sua capacidade; 
c) Veículos em condições inadequadas para o transporte de escolares; 
d) Ausência do Conselho do FUNDES na atuação do acompanhamento da execução do PNATE. 
5.4. O Conselho de Acompanhamento e Controle Social - (CACS-FUNDEB) , consoante demonstrado no retrorreferido parecer técnico, aprovou a execução do programa sem demonstrar quaisquer ressalvas. 
5.5. Quanto ao aspecto financeiro da prestação de contas, não foi verificada qualquer irregularidade que comprometesse a execução financeira, passível de menção nesta Nota Técnica.
10.2.	O citado Parecer conclui pela suficiência da prestação de contas e que tendo havido o saneamento da omissão no dever de prestar contas, ‘conclui-se pelo levantamento do débito outrora imputado na prestação de contas em escopo’.
11.	O posicionamento do FNDE em relação à prestação de contas concluiu que os recursos foram aplicados em conformidade com as regras do Programa PNATE e foi aprovada pelo Conselho Social (CACS Fundeb) , responsável pela fiscalização e acompanhamento primários da gestão desses recursos.
12.	Verifica-se, ainda, mesmo sem o exame da documentação comprobatória das despesas, que a aprovação do FNDE implica na existência do nexo de causalidade entre os pagamentos listados na Relação de Pagamentos (peça 19, p. 34-51) e os lançamentos na conta bancária específica (peça 19, p. 96-110) . Ressalte-se que todos os saques foram efetuados mediante transferências bancárias e os extratos bancários registram os nomes dos favorecidos.
13.	Diante dos elementos apresentados pelo responsável e da aprovação das contas pelo FNDE, conclui-se pelo afastamento do débito que motivou a instauração da presente tomada de contas especial.
14.	Cabe, agora, analisar as justificativas do responsável para a apresentação da prestação de contas a destempo, expostas na transcrição feita no item 6 supra.
15.	Em suma, o responsável alegou que deixou o cargo em 31/12/2012 e que o prazo para prestar contas foi até 30/4/2013. Acrescentou que a prestação de contas somente podia ser enviada pelo Sistema SIGPC.
16.	Informou ter buscado junto à gestão sucessora que fornecesse senha para que pudesse fazer a inserção dos dados e o envio da prestação de contas, o que não teria sido fornecido, e inviabilizado o envio das contas, posto que a gestão sucessora não adotou as providências a seu cargo.
17.	Não há como aceitar as justificativas do responsável. Primeiro, porque não justificou não ter feito a remessa antes de 31/12/2012. Não há notícia de que o sistema SIGPC não estivesse disponível nesta data. Segundo, que sabendo que haveria mudança na gestão, era dever do gestor diligente enviar as prestações de contas de verbas federais que puder antecipar ou, não sendo possível, realizar a transição para o sucessor no final do mandato, efetuando registro formal da entrega dos documentos necessários às prestações de contas, mantendo consigo cópias.
18.	Além disso, comprovado o repasse formal da documentação ao sucessor, restaria afastada sua responsabilidade. Mesmo assim, caso notificado pelo FNDE, o responsável poderia representar ao Ministério Público em face do prefeito sucessor, e apresentar a comprovação de que ele dispõe dos meios para realizar a prestação de contas questionada pelo FNDE.
19.	Nada disso foi feito. Pelo contrário, o atual prefeito permite deduzir, a partir de sua manifestação, que estava de posse dos documentos comprobatórios das despesas, documentos públicos que deveriam estar nos arquivos municipais, e, com isso, pode ter impedido a remessa da prestação de contas pela gestão sucessora.
20.	O fato de ter providenciado o envio da prestação de contas em 13/7/2017 (peça 18, p. 111) , quando retornou ao cargo de Prefeito de Concórdia do Pará/PA em 1/1/2017, não o socorre. Isso porque o responsável foi citado em 30/6/2017 (peça 7) , e somente apresentou as contas após a citação deste Tribunal.
21.	A respeito, a jurisprudência desta Corte é clara ao assentar que a omissão no dever de prestar contas fica caracterizada a partir da citação desta Corte. Ou seja, tendo sido citado o responsável, a apresentação posterior da prestação de contas não afasta a irregularidade. É exatamente essa a situação fática neste processo.
22.	Enunciados extraídos da Jurisprudência Selecionada deste Tribunal confirmam a posição jurisprudencial acima referida:
A omissão no dever de prestar contas fica caracterizada apenas a partir da citação por essa irregularidade. Prestadas as contas antes de expedida a comunicação processual, não há incidência do art. 209, § 4º, do Regimento Interno do TCU, por falta do suporte fático delimitado pela norma.
Acórdão 964/2018-TCU-Plenário | Relator: AUGUSTO NARDES
A omissão no dever de prestar contas fica caracterizada apenas a partir da citação por essa irregularidade. Prestadas as contas antes de expedida a comunicação por parte do Tribunal, não há que se falar em incidência do art. 209, § 4º, do Regimento Interno do TCU, por falta do suporte fático delimitado pela norma.
 Acórdão 438/2016-TCU-Segunda Câmara | Revisor: MARCOS BEMQUERER 
A citação pelo TCU é o marco temporal a partir do qual a apresentação da prestação de contas não descaracteriza a omissão.
Acórdão 4816/2017-TCU-Segunda Câmara | Relator: ANA ARRAES
A omissão no dever de prestar contas fica caracterizada apenas a partir da citação por essa irregularidade. Prestadas as contas antes de expedida a comunicação por parte do Tribunal, não há que se falar em incidência do art. 209, § 4º, do Regimento Interno do TCU, por falta do suporte fático delimitado pela norma.
Acórdão 7471/2015-TCU-Primeira Câmara | Relator: BENJAMIN ZYMLER
A apresentação da prestação de contas a destempo, mas até o momento anterior ao da citação pelo TCU, configura intempestividade no dever de prestar contas. A omissão no dever de prestar contas fica caracterizada apenas a partir da citação por essa irregularidade.
Acórdão 5773/2015-TCU-Primeira Câmara | Relator: JOSÉ MUCIO MONTEIRO
23.	A respeito, pertinente transcrever excerto do Voto proferido pelo Ministro Augusto Nardes, condutor do Acórdão 964/2018-TCU-Plenário:
3. Em tese, a apresentação tardia da prestação de contas, antes de sua citação neste Tribunal, não configura omissão no dever de prestar contas, consoante jurisprudência mais recente desta Corte, construída a partir de interpretação, a contrario sensu, do disposto no art. 209, § 4º, do Regimento Interno (v.g. Acórdão 7471/2015-TCU-Primeira Câmara; e Acórdãos 5.910/2016 e 4.816/2017, da 2ª Câmara) . Tal conduta, porém, não deixa de ser reprovável, por retardar a busca pelo ressarcimento do dano e impor custo desnecessário ao Estado mediante instauração de tomada de contas especial e demais atos que serão posteriormente inócuos.
4. Ocorre que, no caso concreto, a notificação do órgão concedente ao recorrente foi remetida à prefeitura municipal em março de 2009 (Ofício 101/2009 – peça 1, p. 101) , na gestão de seu sucessor. Logo, em conformidade com as conclusões da unidade técnica, não há como assegurar que aquele fora notificado na fase interna, o que caracteriza dúvida razoável apta a eximi-lo de eventual apenação até mesmo pela demora no envio da prestação de contas.
5. Não é demais ressaltar que a vigência do convênio avançou o período de mandato do prefeito sucessor, ao qual caberia, em princípio, a entrega da prestação de contas. É certo que não o fez de forma justificada, tendo em vista a adoção de medidas visando ao ressarcimento do dano e à responsabilização de seu antecessor, segundo informado pela Secretaria de Recursos (Serur) .
24.	Neste caso, diferentemente do exposto acima, o responsável apresentou as contas apenas depois de ter sido citado por este Tribunal. Além disso, o prefeito que lhe sucedeu se viu impedido de prestar contas, tanto que representou contra seu antecessor junto ao Ministério Público (peça 1, p. 29) .
25.	O art. 209, § 4º, do RI/TCU, estabelece, verbis:
Art. 209. O Tribunal julgará as contas irregulares quando evidenciada qualquer das seguintes ocorrências:
 (...) 
§ 4º Citado o responsável pela omissão de que trata o inciso I, bem como instado a justificar essa omissão, a apresentação posterior das contas, sem justificativa para a falta, não elidirá a respectiva irregularidade, podendo o débito ser afastado caso a documentação comprobatória das despesas esteja de acordo com as normas legais e regulamentares e demonstre a boa e regular aplicação dos recursos, sem prejuízo de aplicação da multa prevista no inciso I do art. 268.
26.	Isso posto, verifica-se ter havido erro grosseiro da parte do sr. Elias Guimaraes Santiago, erro que foge do referencial do ‘administrador médio’ utilizado pelo TCU para avaliar a razoabilidade dos atos submetidos a sua apreciação. 
27.	Em se caracterizando o erro grosseiro, pode-se atribuir aos agentes responsáveis que respondam pessoalmente por seus atos, consoante disposto no art. 28 da Lei de Introdução às Normas do Direito Brasileiro (com redação dada pela Lei 13.655/2018) :
Art. 28. O agente público responderá pessoalmente por suas decisões ou opiniões técnicas em caso de dolo ou erro grosseiro.
28.	Nesse caso, a omissão no dever de prestar contas pode ser apenada com a multa do art. 58, inciso II, da Lei 8.443/1992.
29.	Ademais, considerando que a defesa apresentada não foi capaz de afastar a responsabilidade do sr. Elias Guimarães Santiago pela omissão no dever prestar contas no tempo devido e que inexistem nos autos elementos que demonstrem sua boa-fé ou a ocorrência de outros excludentes de culpabilidade, pode-se, desde logo, propor que suas contas sejam julgadas irregulares, nos termos do art. 202, § 6º, do Regimento Interno/TCU, e que seja apenado com a multa prevista no art. 58, inciso II, da Lei 8.443/1992.
30.	Em relação à proposta de aplicação de multa ao sr. Elias Guimarães Santiago verifica-se que o fato irregular consistiu na omissão no dever de prestar contas. Neste caso, conforme tem decidido este Tribunal (E.g. Acórdão 8599/2018-TCU-Primeira Câmara, Ministro Vital do Rêgo) , o termo inicial de contagem do prazo para prescrição da pretensão punitiva, é a data prevista para apresentar a prestação de contas, ou seja, 30/4/2013. Com isso, tendo a citação sido ordenada em 13/6/2017 (peça 5) , fica evidente que não ocorreu a prescrição da pretensão punitiva, consoante entendimento firmado por este Tribunal no Acórdão 1441/2016-TCU-Plenário, em Incidente de Uniformização de Jurisprudência, que assentou que a pretensão punitiva do Tribunal de Contas da União subordina-se ao prazo geral de prescrição indicado no art. 205 do Código Civil, que é de dez anos, contados a partir da data de ocorrência da irregularidade sancionada, nos termos do art. 189 do Código Civil.
CONCLUSÃO
31.	Após ter sido validamente citado, o responsável apresentou defesa e enviou prestação de contas ao FNDE, via SIGPC, a qual foi aprovada com ressalvas (itens 9-10) .
32.	A prestação de contas foi aprovada pelo CACS-Fundeb e apresenta elementos que permitiram ao FNDE concluir pelo afastamento do débito e pela possibilidade de estabelecer o nexo causal entre os recursos federais e as despesas listadas na Relação de Pagamentos (itens 11-13) .
33.	A justificativa do responsável para a omissão no dever de prestar contas não pode ser aceita, pois ficou evidenciado que não adotou as medidas cabíveis para o tempestivo envio da prestação de contas. Ademais, a prestação de contas foi remetida ao FNDE apenas após a citação do TCU, o que não afasta a ocorrência da omissão (itens 14-24) .
34.	Concluiu-se pela ocorrência de erro grosseiro na conduta do sr. Elias Guimarães e considerando não ser possível presumir sua boa-fé, eleva-se, desde logo, proposta de julgamento pela irregularidade das contas e pela aplicação de multa (itens 25-29) .
35.	Deve-se propor, ainda, que seja levantado o sobrestamento determinado pelo Relator.
PROPOSTA DE ENCAMINHAMENTO
36.	Diante do exposto, submete-se a proposta a seguir à apreciação superior, e posterior envio ao Ministério Público junto ao TCU, para a audiência obrigatória prevista no art. 81, inciso II, da Lei 8.443/1992, e subsequente remessa ao Gabinete do Exmo. Sr. Ministro-Relator:
	a) levantar o sobrestamento dos autos;
	b) 	julgar irregulares, com fulcro nos arts. 1º, inciso I, 16, inciso III, alínea ‘a’, 19 e 23, inciso III, da Lei 8.443/1992, as contas do sr. Elias Guimarães Santiago (CPF: XXX.160.642-XX) ;
	c) aplicar ao Sr. Elias Guimarães Santiago (CPF: XXX.160.642-XX) a multa prevista no art. 58, inciso II da Lei 8.443/1992, com a fixação do prazo de quinze dias, a contar das notificações, para comprovarem, perante o Tribunal art. 214, inciso III, alínea ‘a’, do Regimento Interno, o recolhimento da dívida aos cofres do Tesouro Nacional, atualizada monetariamente desde a data do acórdão que vier a ser proferido até a do efetivo recolhimento, se for paga após o vencimento, na forma da legislação em vigor;
	d) autorizar, desde logo, nos termos do art. 28, inciso II, da Lei 8.443/1992, a cobrança judicial da dívida, caso não atendida a notificação; e
	e) encaminhar cópia do Acórdão ao Fundo Nacional de Desenvolvimento da Educação (FNDE) , destacando que o relatório e o voto que fundamentam a deliberação ora encaminhada podem ser acessados por meio do endereço eletrônico www.tcu.gov.br/acordaos e que, caso tenham interesse, o Tribunal pode encaminhar-lhes cópia desses documentos sem quaisquer custos.”
2.	O Ministério Público junto ao TCU, representado pelo Subprocurador-Geral Paulo Soares Bugarin, manifesta-se, em parecer à peça 26, discordância com a proposta da unidade técnica, nos seguintes termos:
“ (...) 
4.	Em relação à omissão na prestação de contas, a unidade técnica pondera que as justificativas apresentadas pelo gestor não foram capazes de afastar a sua mora, de modo que propõe a rejeição de suas alegações de defesa quanto a este ponto, e o julgamento de suas contas irregulares com a aplicação da multa prevista no art. 58, inciso II, da Lei nº 8.443/92.
5.	Quanto a essa questão, verifico que o gestor, na fase interna desta TCE, foi instado a apresentar a prestação de contas (peça 18, p. 1-4) . Na oportunidade, o FNDE informou que, em razão do disposto na Resolução /CD/FNDE nº 02/2012, o registro e envio da prestação de contas ou de recolhimentos deve ser feito, obrigatoriamente, por meio do SiGPC – Contas Online pelo dirigente atual da entidade (peça 18, p. 2) .
6.	Essa informação corrobora a alegação do responsável de que após deixar a Prefeitura perdeu o acesso ao sistema, tendo obtido junto à nova gestão uma senha que previa o perfil apenas para inserção dos dados da prestação de contas, mas não para encaminhar os dados ao FNDE.
7.	Alega, ainda, que fez gestões junto ao FNDE para que este recebesse diretamente a prestação de contas de forma documental, sem obter êxito. Tal alegação não se encontra demonstrada nos autos.
8.	O FNDE informa que o gestor que o sucedeu na Prefeitura de Concórdia/PA (2013/2016) chegou a tomar medidas contra o responsável junto ao Ministério Público em razão da omissão (peça 18, p. 5) . Tal informação indica que a prestação de contas em questão não se encontrava arquivada na Prefeitura e que, portanto, estava em posse do prefeito.
9.	Nesse cenário, entendo correta a crítica da unidade técnica quanto à não adoção pelo responsável de outras medidas com vistas a viabilizar o envio da prestação de contas. A Secex/AL ressalta, ainda, que o responsável só providenciou o envio da prestação de contas durante a sua nova gestão à frente da Prefeitura e apenas após tomar ciência da citação efetivada por este Tribunal.
10.	Na prática, o responsável deveria ter sido mais diligente na transição de governo e ter repassado todos os documentos públicos à nova administração, inclusive alertando para os casos de prestação de contas pendentes. Como reteve a documentação relativa à aplicação de recursos do Pnate, deveria tê-la apresentado à gestão municipal que o sucedeu, instando-a a apresentar as referidas contas.
11.	Não cabe aos órgãos repassadores e muito menos ao Tribunal de Contas da União serem mediadores de divergências políticas. A omissão na prestação de contas é uma irregularidade grave, sendo um princípio constitucional sensível a ser observado por todos os gestores públicos.
12.	No entanto, tendo em conta as peculiaridades do caso concreto, considerando que a aplicação dos recursos foi atestada pelo órgão repassador, proponho, excepcionalmente, que este Tribunal acolha as alegações de defesa do responsável e que as contas do Sr. Elias Guimarães Santiago sejam julgadas regulares com ressalva, com fundamento nos arts. 1º, inciso I, 16, inciso II, 18 e 23, inciso II, da Lei nº 8.443/92.”
	É o relatório.

Eric Felipe Pimenta (OAB/PA 21.794).

Subprocurador-Geral Paulo Soares Bugarin.

Tomada de contas especial. Recursos do PNATE, exercício de 2012. Omissão no dever de prestar contas. Citação. Apresentação intempestiva da prestação de contas ao FNDE. Regular aplicação dos recursos. Contas regulares com ressalva.

TOMADA DE CONTAS ESPECIAL (TCE)

Trata-se de tomada de contas especial instaurada pelo Fundo Nacional de Desenvolvimento da Educação (FNDE) , em desfavor de Elias Guimarães Santiago, ex-Prefeito de Concórdia do Pará/PA em razão da omissão no dever de prestar contas dos recursos do Programa Nacional de Transporte Escolar (Pnate) repassados no exercício de 2012.
2.	No referido exercício, foi repassado ao município a importância de R$ 1.098.120,50. A prestação de contas dos recursos do Pnate, exercício de 2012, deveria ser apresentada ao CACS/Fundeb até 28/2/2013. 
3.	Ante a não apresentação da prestação de contas, o FNDE instaurou a presente tomada de contas especial, imputando ao responsável débito no valor total repassado.
4.	Citado por este Tribunal, o responsável apresentou alegações de defesa, nas quais informou acerca das dificuldades para inserção da prestação de contas dos recursos no Sistema de Gestão de Prestação de Contas (SigPC) do FNDE no final de 2012, quando findou seu mandato. Entretanto, informou que, com seu retorno ao cargo de prefeito municipal em 2017, teve oportunidade de apresentar a prestação de contas ao FNDE.
5.	Foi então realizada diligência ao FNDE para que encaminhasse ao Tribunal a análise conclusiva quanto à pertinência e suficiência da documentação inserida em 13/7/2017 no Sistema SigPC pelo responsável. O FNDE confirmou o registro intempestivo da prestação de contas do Pnate/2012 e, posteriormente, encaminhou a Nota Técnica 7/2019/DAESP/COPRA/CGAPC/DIFIN (peça 22) informando que, por meio do PARECER Nº 508/2018/COATE/CGAME/DIRAE, concluiu-se não ter sido verificada irregularidade que comprometesse a execução financeira dos recursos.
6.	Ante estes fatos, a Secex/AL avaliou, por meio da instrução transcrita no relatório parte desta deliberação, não subsistir o débito anteriormente imputado ao responsável. Entretanto, considerando que não foi justificada a intempestividade na apresentação da prestação de contas, providência que foi tomada pelo responsável somente após a sua citação por este Tribunal, propõe que suas contas sejam julgadas irregulares, com a aplicação da multa prevista no art. 58, inciso II, da Lei 8.443/1992.
7.	O Ministério Público junto ao TCU, por sua vez, apesar de concordar com a unidade técnica quanto aos motivos de propor o julgamento pela irregularidade das presentes contas, pondera que, ante as peculiaridades do caso concreto, considerando que a aplicação dos recursos foi atestada pelo órgão repassador, excepcionalmente o Tribunal possa acolher as alegações de defesa do responsável, julgando suas contas regulares com ressalva.
8.	Com as devidas vênias da unidade técnica, e enaltecendo a sua análise da situação, acolho o encaminhamento proposto pelo MP/TCU. Com efeito, o caso presente comporta algumas considerações adicionais, especialmente quanto ao fato de o prazo para inserção da prestação de contas no sistema SigPC do FNDE ter-se findado quando o mandato do responsável à frente do município já se havia encerrado, impedindo que ele tivesse acesso ao sistema. Conforme suas alegações, ele ainda obteve junto à Secretaria Municipal de Educação uma senha que o permitia acessar o sistema para inserção dos dados, porém, não lhe permitia encaminhar a prestação de contas ao FNDE. Essa providência demonstra que o gestor tentou prestar as contas à época. Porém, diante das dificuldades alegadas, o responsável acabou desistindo de enviar as informações, mantendo consigo a documentação necessária para a apresentação das contas. Somente após a sua recondução ao cargo de prefeito, teve novamente acesso ao SigPC, providenciando, então, a inserção dos dados no sistema, o que veio a evidenciar a regular aplicação dos recursos do Pnate/2012. 
9.	Ante essas ponderações, entendo que, excepcionalmente, as alegações de defesa do responsável para a omissão na prestação de contas podem ser acolhidas por este Tribunal, julgando-se regulares com ressalva suas contas. 
	Ante o exposto, manifesto-me por que o Tribunal aprove o acórdão que ora submeto à apreciação deste Colegiado.
TCU, Sala das Sessões Ministro Luciano Brandão Alves de Souza, em 20 de agosto de 2019.
AUGUSTO SHERMAN CAVALCANTI 
Relator